臺灣高等法院臺中分院刑事判決　　　　96年度上訴字第1907號
上　訴　人　臺灣臺中地方法院檢察署檢察官
上　訴　人
即　被　告　甲○○
上列上訴人因詐欺案件，不服臺灣臺中地方法院96年度易字第
853號中華民國96年5月30日第一審判決（起訴案號：臺灣臺中
地方法院檢察署96年度偵緝字第174號），提起上訴，本院判決
如下：
    主  文
原判決撤銷。
甲○○幫助意圖為自己不法之所有，以詐術使人將第三人之物交
付，處有期徒刑肆月，減為有期徒刑貳月，如易科罰金，以銀元
參佰元即新台幣玖佰元折算壹日。
    事    實
一、甲○○因於民國94年8、9月間向真實姓名年籍不詳自稱「賴
    家志」且綽號「麥可」之成年男子所經營之地下錢莊借款，
    卻無力清償債務，遂在該綽號「麥可」之成年男子提議下，
    應允將其於85年間向臺中愛國街郵局所申設之局號0000000
    號、帳號0000000號之存簿儲金帳戶（下稱系爭帳戶）之存
    摺、提款卡、密碼及印鑑章等物交由該綽號「麥可」之成年
    男子收受使用，以供抵債及擔保之用；甲○○明知其與該綽
    號「麥可」之成年男子並非熟識，且金融機構存款帳戶係個
    人理財之重要工具，攸關個人財產、信用之表徵，並可預見
    一旦交予他人使用，即有供作財產犯罪用途之可能，且一般
    人取得他人存摺及提款卡之目的在於取得贓款及掩飾犯行不
    易遭人追查，而甲○○對於提供系爭帳戶資料必然為他人作
    為不法犯罪之工具等情節雖無確信，但仍基於縱若系爭帳戶
    資料被該綽號「麥可」之成年男子及其所屬詐騙集團之其他
    不詳成年成員利用作為詐欺取財犯行之工具，亦不違背其本
    意之幫助犯意，於94年8月29日至同年9月14日前之某時，在
    臺中縣、市境內某不詳地點，將系爭帳戶之存摺、提款卡、
    密碼及印鑑章等物，悉數交付予該綽號「麥可」之成年男子
    ，而容許該綽號「麥可」之成年男子及其所屬之詐騙集團不
    詳成年成員使用，以遂行詐欺取財之犯行。嗣該綽號「麥可
    」之成年男子及其所屬詐騙集團之成年成員，即基於意圖為
    自己不法所有而詐欺取財之犯意聯絡，於同年9月14日11時
    40 分許，由其中某一自稱「楊先生」之不詳成年成員撥打
    電話予乙○○，並向乙○○訛稱：其信用卡遭人盜刷，要至
    銀行辦理電話語音轉帳手續以資補救云云，使乙○○不疑有
    他，遂依指示前往臺灣土地銀行股份有限公司（下稱土地銀
    行）及新竹國際商業銀行（下稱新竹商銀）辦理其名下帳戶
    （即土地銀行帳號00 000000****號之帳戶、新竹商銀帳號
    000 0000****號之帳戶）之電話語音轉帳手續後，即將該等
    帳戶之帳號及電話語音轉帳密碼等資料告知該自稱「楊先生
    」之不詳成年男子，該自稱「楊先生」之成年男子及其所屬
    詐騙集團之其他不詳成年成員旋於同日15時10分許，將渠等
    以上開詐騙所取得之乙○○各該帳戶之電話語音密碼，分別
    輸入土地銀行及新竹商銀所提供之銀行電話語音服務，而佯
    以由乙○○本人或其授權之人操作電話語音服務，將乙○○
    上開土地銀行帳戶內之金額新臺幣（下同）十七萬八千元、
    六十九萬八千元等二筆款項，接續匯款至被告所有之系爭帳
    戶內；再於同日15時25分許，將乙○○上開新竹商銀帳戶內
    之金額十二萬三千元、三十一萬元等二筆款項，接續匯款至
    陳雅婷（另由臺灣板橋地方法院以95年度簡字第5795號判處
    有期徒刑三月確定在案）所有之台新國際銀行帳號內，而以
    此等方式由上開銀行交付乙○○之上開存款。而上開款項匯
    入被告所有之系爭帳戶後，旋遭該詐騙集團提領一空，嗣因
    乙○○察覺受騙，遂報警處理而循線查知上情。
二、案經臺中市警察局第三分局報請臺灣臺中地方法院檢察署檢
    察官偵查起訴。
    理    由
一、訊據被告甲○○固承認確於上開時間、地點將其所有之系爭
    帳戶之存摺、提款卡、密碼及印鑑章等物交付予該經營地下
    錢莊綽號「麥可」之成年男子收受一節，且其亦坦承知悉地
    下錢莊可能將利用系爭帳戶作為非法用途等情，然矢口否認
    有何幫助他人詐欺之犯行，辯稱：伊係因地下錢莊派四、五
    人持球棒逼迫、威脅伊交付帳戶資料以擔保欠款，方交付系
    爭帳戶之存摺、提款卡、密碼及印鑑章等物予綽號「麥可」
    之成年男子，伊並非自願交付云云。
二、經查：
  (一)按被告以外之人（包括證人、鑑定人、告訴人、被害人及共
    同被告等）於審判外之陳述雖不符刑事訴訟法第一百五十九
    條之一至之四等四條之規定，而經當事人於審判程序同意作
    為證據，法院審酌該言詞陳述或書面陳述作成時之情況，認
    為適當者，亦得為證據；當事人、代理人或辯護人於法院調
    查證據時，知有刑事訴訟法第一百五十九條第一項不得為證
    據之情形，而未於言詞辯論終結前聲明異議者，視為有前項
    之同意，同法第一百五十九條之五定有明文。上開規定之立
    法意旨在於傳聞證據未經當事人之反對詰問予以核實，原則
    上應先予排除其證據能力。惟若當事人已放棄反對詰問權，
    於審判程序中表明同意該等傳聞證據可作為證據；或於言詞
    辯論終結前未聲明異議，基於尊重當事人對傳聞證據之處分
    權，及證據資料愈豐富，愈有助於真實發見之理念，且強化
    言詞辯論主義，使訴訟程序得以順暢進行，上開傳聞證據亦
    均具有證據能力。查本件公訴人及被告於本院調查證據時，
    對於被害人乙○○於警詢之陳述，均未於言詞辯論終結前聲
    明異議，且本院審酌該等言詞陳述作成時之情況，為被害人
    就其親身見聞及經驗所為之陳述，且查無任何違反被害人陳
    述任意性之事由存在，並有卷附帳戶資料及交易明細資料等
    足資與被害人之陳述相佐，堪認為適當，故應認具有證據能
    力，合先敘明。
  (二)次查，系爭帳戶確為被告所申設一節，為被告所承認，且有
    系爭帳戶之立帳申請書、客戶歷史交易清單等附卷可稽（詳
    警卷第13至20頁）；而被害人乙○○係於上開時間遭該詐騙
    集團之不詳成年成員施以上開詐術，致使其陷於錯誤，依指
    示辦理並告知其名下帳戶之電話語音轉帳密碼後，旋即遭該
    詐騙集團以銀行電話語音服務操作，而將其帳戶內之前揭款
    項接續匯入被告所有之系爭帳戶內等情，則據被害人乙○○
    於警詢中指述明確（詳警卷第09至10頁），並有被害人乙○
    ○所有之上開土地銀行帳戶存摺影本（詳警卷第21至22頁）
    及被告所有之系爭帳戶之上開客戶歷史交易清單存卷足參，
    堪認該詐騙集團之不詳成年成員等人，確有利用被告所有之
    系爭帳戶，對被害人乙○○為上開詐騙行為，因此取得被害
    人乙○○財產之犯行。
  (三)再查，被告固係辯稱：伊係因為遭地下錢莊討債之人約四、
    五人持球棒逼迫、威脅始交付系爭帳戶之存摺、提款卡、密
    碼及印鑑章云云；然查，被告於94年11月5日接受警詢時，
    僅係供稱：之前有欠「賴家志」（即綽號「麥可」之成年男
    子）錢，當時經濟困難無法還清，「賴家志」就問伊有無在
    郵局開戶可以拿來作為抵押，伊就將存摺、印鑑章、提款卡
    等物交給「賴家志」作為抵押等語（詳警卷第01至03頁），
    但被告於該次警詢時始終未曾提及係遭該綽號「麥可」之成
    年男子或其所屬地下錢莊之其餘成年成員持球棒逼迫、威脅
    一節，而觀諸承辦員警於該次警詢初始，即已明確告知被告
    係因系爭帳戶被用作不法財產犯罪之工具，故傳訊被告接受
    該次警詢，則設若被告果真遭人以逼迫、威脅之方式，而在
    違反其自由意志的狀態下交付系爭帳戶之存摺、提款卡、密
    碼及印鑑章等物，理應立即將該等情事告知承辦員警，以免
    己身蒙受不白之冤，並利警方循線追查不法情事，矧被告卻
    對究竟有無以及究竟如何遭對方逼迫、威脅一事隻字未提，
    已與事理常情不符。其次，被告於95年12月30日通緝到案後
    接受檢察官偵訊時，先係供稱：因向地下錢莊借錢，借錢時
    將帳戶交給地下錢莊，當時錢莊說要作為擔保，伊認為地下
    錢莊拿取系爭帳戶資料將作為非法使用等語（詳偵緝卷第11
    頁），而經檢察官進而追問其為何明知將作為非法使用還要
    交付時，被告始供稱：當時被逼急了，帳戶資料不是錢莊討
    債之人搶得的，是伊交付的，但當時有四個人用棒球棍將伊
    押到旁邊，伊會害怕，所以才交付等語（詳偵緝卷第12頁）
    ；惟查，依據系爭帳戶之上開客戶歷史交易清單所示，被告
    曾於94年8月29日16時許，另有辦理系爭帳戶之印鑑變更及
    申辦電話語音轉帳手續，核諸一般金融機構辦理該等手續之
    實務慣例，均需申請人本人或得其授權之人親自前往金融機
    構填具相關申請文件，並蓋用變更後印鑑之印文以供金融機
    構承辦人員核對，則設若被告果真於非公開之場合遭地下錢
    莊討債之人持球棒威逼而交付系爭帳戶資料，實殊難想像被
    告尚有何餘裕前往郵局辦理印鑑變更及申辦電話語音轉帳手
    續，卻不藉機報警或對外尋求援助，且日後也從未辦理系爭
    帳戶掛失或止付手續之道理；況且，被告於警詢及原審準備
    程序時，均不否認其嗣於94年10月底，已主動向綽號「麥可
    」之成年男子要求取回系爭帳戶之存摺及印鑑章，僅提款卡
    尚未取回等情（詳警卷第02至03頁；原審卷第25頁），則設
    若被告果真係遭地下錢莊討債之人威逼，在心生畏懼的狀態
    下始交付系爭帳戶資料，則亦實難想像被告嗣後又何以膽敢
    向對方以討價還價之方式要求取回系爭帳戶資料之可能。此
    外，被告雖於審理時另提出所謂清償地下錢莊借款之證明文
    件，經原審當庭勘驗得悉該份文件上僅簡略載有日期、金額
    及以綽號代表之人名等文字，並已當庭將原本發還被告，然
    縱令該份文件屬實，至多亦僅能證明被告確曾向他人借款並
    已陸續清償之事實，尚無得逕予證明被告於交付系爭帳戶資
    料時是否並非出於自由意志所為。綜上所述，被告辯稱其係
    遭威脅、逼迫而非出於自由意志交付系爭帳戶資料云云，尚
    難認與事實相符，亦與事理常情有違，應無足採信；故被告
    係在自由意志之下將系爭帳戶之存摺、提款卡、密碼及印鑑
    章交付予綽號「麥可」之成年男子收受一節，應堪認定。
  (四)按刑法上之故意，分為直接故意（確定故意）與間接故意（
    不確定故意），「行為人對於構成犯罪之事實，明知並有意
    使其發生者」為直接故意；又「行為人對於構成犯罪之事實
    ，預見其發生而其發生並不違背其本意者」為間接故意，刑
    法第十三條第一項、第二項定有明文。茲衡諸常情，今日一
    般人至金融機關開設帳戶使用，係極為方便容易且迅速之事
    ，苟有使用金融存款帳戶之正當用途，自以使用其本人或可
    信賴之親友申請之帳戶，最為便利安全，始可避免帳戶名義
    人反悔或心存歹念，利用通知掛失止付、變更存戶印鑑圖章
    或換摺之方式，將帳戶內之款項支領一空，反致使用帳戶人
    蒙受損失，故苟非意圖以他人之帳戶從事不法用途，並藉以
    逃避查緝，自無花費金錢或以其他方法向無相當信賴關係之
    陌生人取得帳戶使用之理，且近年來以假稱中獎、假稱代為
    辦理貸款或假稱被害人帳戶遭不法利用而要求被害人辦理轉
    帳匯款或語音轉帳手續等犯罪類型層出不窮，該等犯罪，多
    數均係利用他人帳戶作為詐欺所得財物之出入帳戶，業經媒
    體廣為披載，是依一般人通常之知識、智能及經驗，均已詳
    知向陌生人購買、承租或其他方法取得帳戶者，多係欲藉該
    帳戶取得不法犯罪所得，且隱匿帳戶內資金之實際取得人之
    身分，以逃避追查，則被告係成年且有工作經驗之有智識之
    人，對此亦應知之甚詳，自難諉稱不知，故被告對於交付系
    爭帳戶之存摺、提款卡、印鑑章及密碼等資料予不認識之他
    人使用，將可能被用來作為財產犯罪等非法用途上，應有所
    預見，且不違背其本意，是以，被告猶仍提供其所有之系爭
    帳戶資料予該綽號「麥可」之成年男子，堪認被告亦有容任
    或允許渠等將被告所有之系爭帳戶作為詐欺取財之工具。且
    即便被告確係因向地下錢莊借錢而無力清償，故提供系爭帳
    戶作為抵債及擔保之用，依據被告於偵訊時曾明確供述：伊
    認為地下錢莊將利用系爭帳戶做不法使用等語（詳偵緝卷第
    11頁），亦足徵被告於交付系爭帳戶資料時，顯然即已知悉
    、同意並容任對方得將來源不明之款項匯入其所交付之帳戶
    內，而該等款項之來源究竟合法或非法與否，被告均不予置
    問，則被告縱使對於系爭帳戶必然作為犯罪工具並無確信，
    但仍得預見一旦交予他人使用，即有供作財產犯罪用途之可
    能。準此，被告確有幫助他人詐欺取得被害人財產之不確定
    故意存在，亦堪認定。
  (五)再按刑法上之幫助犯，係指以幫助之意思，對於正犯資以助
    力，而未參與實施犯罪之行為者而言。查被告將其所有之系
    爭帳戶資料交付該綽號「麥可」之成年男子及其所屬詐騙集
    團之不詳成年成員作為本件犯罪之匯款指定帳戶，乃係基於
    幫助渠等犯詐欺取財罪之不確定故意，而被告交付系爭帳戶
    資料之行為，要屬該罪構成要件以外之行為，本院復查無被
    告對於渠等所為犯行之實施，有何犯意聯絡或行為分擔之事
    實，則被告應屬以幫助之意思，參與該罪構成要件以外之行
    為，應以幫助犯論。綜上所述，被告空言否認上開幫助詐欺
    取財犯行，核屬事後卸責之詞，不足採信。從而，本件事證
    明確，被告上開犯行，堪予認定，應依法論科。
三、比較新舊法部分：
  (一)查本件被告所犯刑法第三百三十九條第一項之規定，法定刑
    中得科或併科罰金刑，而被告行為後，九十四年二月二日修
    正公布之刑法業於九十五年七月一日施行，其中刑法第三十
    三條第五款關於主刑罰金已修正為：「罰金：新台幣一千元
    以上，以百元計算。」與修正前之規定：「罰金：（銀元）
    一元以上。」之規定相較，修正後關於罰金刑之法定範圍顯
    已提高，應以行為時之規定有利於被告，應依修正後刑法第
    二條第一項前段之規定，適用行為時之法律，即本件應依新
    修正刑法第二條第一項前段，適用行為時之修正前刑法第三
    十三條第五款有關於罰金之規定。
  (二)另關於刑法第三十條幫助犯原規定為：「幫助他人犯罪者，
    為從犯。雖他人不知幫助之情者，亦同。從犯之處罰，得按
    正犯之刑減輕之。」修正施行後則規定為：「幫助他人實行
    犯罪行為者，為幫助犯。雖他人不知幫助之情者，亦同。幫
    助犯之處罰，得按正犯之刑減輕之。」修正後之規定，為文
    字之修正，非屬法律變更。應依一般法律適用原則，適用裁
    判時法，即適用修正後刑法第三十條有關於幫助犯之規定（
    最高法院九十五年第八次、第二十一次刑事庭會議決議參照
    ）。
  (三)被告行為後，刑法第四十一條第一項前段亦有修正，依修正
    前刑法第四十一條第一項前段、罰金罰鍰提高標準條例第二
    條（現已刪除）之規定，有期徒刑、拘役易科罰金之折算標
    準，原以銀元三百元以下折算一日，經折算為新臺幣後，應
    以新臺幣九百元以下折算一日，而刑法第四十一條第一項前
    段修正後，則規定為以新臺幣一千元、二千元或三千元折算
    一日，此因屬科刑規範事項之變更，其折算標準為裁判時所
    應諭知，自有就新舊法規定比較之必要，經比較新舊法結果
    ，以行為時關於易科罰金之規定，較有利於被告，故應適用
    修正前刑法第四十一條第一項前段及修正刪除前罰金罰鍰提
    高標準條例第二條有關易科罰金之折算標準之規定。
四、論罪科刑部分：
  (一)核被告所為，係犯刑法第三十條第一項、第三百三十九條第
    一項之詐欺取財罪。檢察官起訴書先記載被告涉犯法條為刑
    法第三百三十九條第一項，嗣業經公訴人於原審準備程序時
    當庭更正被告係涉犯刑法第三百三十九條之三第一項之不正
    利用電腦設備詐欺罪，再於上訴書載明被告應涉犯刑法第三
    百三十九條第一項，所以，檢察官最終係認被告涉犯刑法第
    三百三十九條第一項之詐欺取財罪，本院自毋庸變更起訴法
    條，附此敘明。被告幫助他人犯罪，為幫助犯，本院衡其犯
    罪情節顯較正犯為輕，爰依刑法第三十條第二項之規定，按
    正犯之刑減輕之。又中華民國九十六年罪犯減刑條例已於九
    十六年七月十六日生效施行，被告上開犯罪之時間，在中華
　　民國　九十六年四月二十四日以前，所犯合於減刑規定，應
  　依該條例遞予減刑。
  (二)原審對於被告論罪科刑，固非無見，但(1)原審認被告係犯刑
    法第三百三十九條之三第一項之不正利用電腦設備詐欺罪云
    云，然刑法第三百三十九條之三第一項利用電腦設備取財罪
    係規定：「意圖為自己或第三人不法之所有，以不正方法，
    將虛偽資料或不正指令輸入電腦或相關設備，製作財產權之
    得喪、變更紀錄，而取得他人財產者。」，所謂輸入虛偽資
    料或不正指令，係指將不實事項透過電腦接收之方法存入記
    憶體，或以非正常之程式驅動電腦系統之運作；所謂製作財
    產權之得喪變更紀錄，係指就電腦系統中所寄存而有關財產
    上增減進出之電磁資料，加以變更重新製作行為而言，本案
    被告縱有為上開犯行，然並無製作任何財產權之得喪、變更
    紀錄而取得他人財產之行為，是原審認應依刑法第三百三十
    九條之三第一項之罪處斷，即有誤會；(2)原審未及依中華民
　　國九十六年罪犯減刑條例予以減刑，亦有未洽。上訴人即被
　  告以否認犯行為由上訴，其上訴雖無理由，但原審判決既有
    上開違誤，本院自應將原判決撤銷改判。爰審酌被告並無前
　  科，素行良好，有臺灣高等法院被告全國前案紀錄表一份在
    卷可查，然其將系爭帳戶資料交付他人，並容任他人充作犯
    罪工具，疏不可取，其所為造成被害人損失非輕，且迄今未
    獲賠償，又其始終否認犯行，犯後態度非佳，然念其因欠款
    無力償還，遂一時失慮而誤蹈法網之犯罪動機、目的，且犯
    罪手段尚稱平和，暨其生活狀況、智識程度等一切情狀，並
    參酌公訴人具體求處被告有期徒刑四月至六月間等情，量處
    如主文第二項所示之刑，及依中華民國九十六年罪犯減刑條
    例予以減刑，並諭知易科罰金之折算標準，以資懲儆。又被
    告迄本院言詞辯論終結時，始終否認犯行，復未曾對被害人
    表示歉意或有何力圖賠償被害人損失之努力，故本院認為本
    件並無以暫不執行為適當而得宣告緩刑之事由存在，併此敘
    明。
據上論結，應依刑事訴訟法第三百六十九條第一項前段、第三百
六十四條、第二百九十九條第一項前段，刑法第三十條第一項、
第二項、第三百三十九條第一項、修正前第三十三條第五款、修
正前第四十一條第一項前段，罰金罰鍰提高標準條例第一條前段
、修正前第二條，中華民國九十六年罪犯減刑條例第二條第一項
第三款、第七條、第九條，判決如主文。
本案經檢察官丙○○到庭執行職務。
中　　華　　民　　國　　96　　年　　9 　　月　　26　　日
            刑事第九庭  審判長法　官　陳  筱  珮
                              法　官　趙  春  碧
                              法　官　余  仕  明
上列正本證明與原本無異。
不得上訴。
                              書記官  林  玉  惠
中　　華　　民　　國　　96　　年　　9　　 月　　27　  日
